臺北高等行政法院判決　　　　　　　　　　　　　　 九十年度訴字第一二○三號
　　　　　　　　　　　　　　　.
　　原　　　告　茂森科技股份有限公司
　　代　表　人　甲○○董事長.
　　訴訟代理人　丙○○
　　　　　　　　丁○○
　　被　　　告　經濟部智慧財產局
　　代　表　人　陳明邦（局長）
　　訴訟代理人　戊○○
　　參　加　人　乙○○
右當事人間因新型專利舉發事件，原告不服經濟部中華民國八十九年十二月十四日經
（八九）訴字第八九○八九九○八號訴願決定，提起行政訴訟，本院判決如左：
　　主  文
原告之訴駁回。
訴訟費用由原告負擔。
　　事  實
一、事實概要：原告於民國（下同）八十五年七月十九日以「長距離條碼掃瞄解讀器
    」向被告（原經濟部中央標準局八十八年一月二十六日改制為經濟部智慧財產局
    ）申請新型專利，經被告編為第00000000號審查，准予專利，並於公告
    期滿後，發給新型第一二九一五九號專利證書。嗣參加人乙○○以其有違專利法
    第九十七條、第九十八條第一項第一款、第九十八條第二項及第一百零四條第三
    款之規定，對之提起舉發。案經被告審查，於八十九年七月六日以（八九）智專
    三（二）○四○二○字第○八九八九○○一一二七號專利舉發審定書為「舉發成
    立」之處分。原告不服，提起訴願，遭決定駁回，遂提起行政訴訟。經本院於九
    十年十一月六日開庭行準備程序，經命原、被告陳述意見後，認有使該參加人獨
    立參加訴訟之必要，而裁定命參加被告之訴訟。
二、兩造聲明：
    (一)原告聲明：請求撤銷原處分及訴願決定。訴訟費用由被告負擔。
    (二)被告聲明：如主文所示。
三、兩造之爭點：系爭案是否違反專利法第九十八條第二項之規定？
    (一)原告主張：
      (1)按「稱新型者，謂對物品之形狀、構造或裝置之創作或改良者。」為專利法
        第九十七條所明定；而於同法第九十八條第一項第一款及第二項亦規定：「
        凡可供產業上利用之新型，無下列情事之一者，得依本法申請取得新型專利
        ：一、申請前已見於刊物或已公開使用者。」及「新型係運用申請前既有之
        技術或知識，而為熟習該項技術者所能輕易完成且未能增進功效時，雖無前
        項所列情事，仍不得依本法申請取得新型專利」。釋上述法意，新型創作之
        構造於其提出專利申請前未見於刊物或公開使用，其整體組織型態或構造即
        為「首先創作」，且較原有物品具「增進功效」時，該新型即得依法申請取
        得專利。
      (2)今查訴願決定書第四頁第二行後段之理由所述，稱：「系爭案『光源前端加
        裝有聚光型光柱，該光柱截面略呈水平，致其發射光成線狀』之特徵，已揭
        露於引證一說明書第一頁第六十二行至第六十六行、申請專利範圍第七項，
        與引證二說明書第二頁第二十二行至第二十七行中，系爭案之聚光型光柱Ｂ
        確相同於引證一光集中透鏡２、引證二之半圓型透鏡４；而系爭案『光感應
        器前設有集光半凸透鏡，致令反射光束再經一次聚光過程，而能加長讀碼距
        離以及讀碼效果者』之特徵，因光源光線已經聚光型光柱聚光照射條碼，經
        反射鏡反射，再經由該鏡頭一次聚光，其光強度於加長讀碼距離，已有良好
        之讀碼效果，系爭案在光感應器前加裝有一集光半凸透鏡並無功效之增進，
        是引證一、二足以證明系爭案不具進步性，難謂系爭案符合新型專利要件」
        。
      (3)據前段之訴願決定理由所述，其中原決定機關及被告對系爭案之結構認知，
        有極大之差異所在：
        系爭案中所述在其光源前端之「光柱」係一種聚光型透鏡，致在距光前方
          10-30cm 範圍內之光影為線狀者；而引證一或二中所述之光集中透鏡（或
          半圓型透鏡）其所透出來之光趨近於平行光，致其在該透鏡前方所呈現之
          光影為帶狀，因此其聚光能力較系爭案者差，故該等引證案之掃瞄器必需
          靠在條碼上進行掃瞄讀取而與系爭案截然不同。
        系爭案在光感應器前設一「集光半凸透鏡」之目的在作近一步之加強反射
          光之聚光效果，以使其能清晰投影在光感應器上而作有效之解讀，蓋系爭
          案之光柱為聚光型，在聚光焦點處為最佳反射點，而在焦點前後之一段適
          當距離內為有效縱深，但其總存在有其亮度之差異，且使用者也很難掌握
          掃瞄條碼時之適當距離；據此系爭案即可藉上述「集光半凸透鏡」之設置
          ，而加長其有效縱深，且方便使用者掃瞄時不必太在意其掃瞄器距條碼之
          距離。
        系爭案係以其專利範圍所述之整體型態為專利訴求重點，被告當不能以其
          中一個或局部零件外觀之相似，又隨便捨棄其中一個或部分零件而不加以
          考量逕稱二者相同，如此顯為不當。
      (4)其次，該系爭案之構造特徵在其光源前端之設有與其平行之光柱，且使該光
        柱可將光源照射出來之光線聚焦在其前方一適當距離處成一線狀，並在該光
        線照到條碼而反射後，經鏡頭上具有與反射光呈垂直通孔之光闌濾除不必要
        之光波干擾，再經一集光半凸透鏡之聚光而使影像投射在光感應器上者；該
        系爭案在其整體組織型態與所能達成之長距離掃瞄功效上，和引證一或引證
        二所揭露者完全不同，即表示系爭案之構造於提出專利申請前未有相同或近
        似構造見於刊物或公開使用，而無違專利法第九十八條第一項第一款之規定
        。又系爭案之組織型態既與引證案者不同，又未見於其它物品或刊物公開揭
        露與使用，所以要說系爭案之構造為「熟習該項技術者所能輕易完成」，顯
        過於牽強而不具證據力與說服力，更何況系爭案確實具有增長讀取條碼之掃
        瞄距離功效；遽而逕稱系爭案有違專利法第九十八條第二項之規定，顯屬不
        當
      (5)綜上所述，系爭案所稱之「長距離條碼掃瞄解讀器」，在其申請專利範圍中
        所述之構造特徵與整體組織型態上，與引證一或引證二中所揭露者不同，又
        其中確實具有增長掃瞄距離及增加有效掃瞄距離縱深之功能，以方便使用者
        操作運用，而較二引證案者能具增進功效之處。因此，該系爭案既在其提出
        專利申請之前未有相同或近似之習知技術公開在先，又非為從事該項行業人
        士所易於達成，且能有增進該項習知技藝之功效者，而具創作之「新穎性」
        、「實用性」與「進步性」者，所以系爭案並無違反專利法第九十七條及第
        九十八條第一項第一款與第二項等規定，理應准予取得新型專利，是被告未
        就該一技術特徵及法律意涵做詳盡之審查，顯屬不當。
    (二)被告主張：
  　　(1)原告主張系爭專利在其光源前端之「光柱」係一種聚光型透鏡，致在距光前
        方10-30CM範圍內之光影為線狀者，而引證一或二中所述之光集中透鏡（或
        半圓型透鏡）其所透出來之光趨近於平行光，致其在該透鏡前方所呈現之光
        影為帶狀，因此其聚光能力較系爭專利者差；惟查系爭專利之聚光型光柱Ｂ
        確相同於引證一之光集中透鏡２、引證二之半圓型透鏡４，而系爭專利之光
        柱所產生之光影是否為線狀，以及引證一、二透鏡所產生者是否為帶狀，並
        無具公信力之測試報告以實其說，且其與系爭專利之結構特徵無涉，亦無礙
        系爭專利光柱結構已為引證一、二揭露之事實，故原告主張自不足採。
      (2)原告指稱系爭專利在光感應器前設一「集光半凸透鏡」之目的在作近一步之
        加強反射光之聚光效果，以使其能清晰投影在光感應器上而作有效之解讀；
        惟查系爭專利有關「光感應器前設有集光半凸透鏡，致令反射光束再經一次
        聚光過程，而能加長讀碼距離以及讀碼效果者」之特徵，因光源之光線已經
        聚光型光柱聚光照射條碼，經反射鏡反射，再經由該鏡頭一次聚光，其光強
        度於加長讀碼距離時，已有良好之讀碼效果，系爭專利在光感應器前加裝有
        一集光半凸透鏡並無實質功效之增進。綜上所述，被告所為原處分，並無違
        法。
    (三)參加人經合法通知未曾到場，亦未具狀作何聲明或陳述。
　　理  由
按凡對物品之形狀、構造或裝置之創作或改良，而可供產業上利用者，得依法申請取
得新型專利，固為專利法第九十七條暨第九十八條第一項所明定。惟如新型「係運用
申請前既有之技術或知識，而為熟習該項技術者所能輕易完成且未能增進功效時」，
仍不得依法申請取得新型專利，復為同法第九十八條第二項所明定。本件系爭第00
000000號「長距離條碼掃瞄解讀器」新型專利案，其申請日為八十五年七月十
九日，包括有光源、反射鏡、鏡頭及光感應器等，該光源發光照射條碼，再經反射鏡
使條碼上的反射光通過鏡頭，以及鏡頭後方的光感應器等而得將光訊號轉換成電子訊
號，以簡化物品之識別及管理程序；其特徵在：光源前端加裝有聚光型光柱，該光柱
之截面略呈水平，致其發射光成線狀；鏡頭上具有一矩形通孔以形成一光閘而具有一
長邊及一短邊，而該通孔之長邊則與光感應器橫向設置之感應元件相垂直，且該通孔
係製成由後向前漸縮之狀態以配合反射光束行進路線；光感應器前設有集光半凸透鏡
，致令反射光束再經一次聚光過程，而能加長讀碼距離以及讀碼效果者。參加人所提
舉發附件二，係一九八三年十月四日公告之美國第0000000號「BAR CODE
SCANNER」專利案（以下稱引證一），舉發附件三為一九八五年七月九日公告之美國
第0000000號「OPTICAL READING APPARATUS WITH AUTOMATIC GAIN CONTROL
CIRCUIT」專利案（以下稱引證二），舉發附件四、五分別為引證一、二之部分中譯本
。被告以系爭案與引證一、二相較，系爭案之聚光型光柱Ｂ確相同於引證一之光集中
透鏡２、引證二之半圓型透鏡４；而系爭案其中設置通孔以形成一光閘之技術於引證
一說明書第一頁第十九行至第三十行、第二頁第四行至第十三行、第四十五行至第六
十二行、申請專利範圍第一項、第二項，及引證二說明書第二頁第三十行至第三十五
行中已有揭露，而系爭案於通孔製成由後向前漸縮之狀，為光學鏡頭製造上眾所皆知
之習用技術；復因光源之光線已經聚光型光柱聚光照射條碼，經反射鏡反射，再經由
該鏡頭一次聚光，其光強度於加長讀碼距離時，已有良好之讀碼效果，系爭案在光感
應器前加裝有一集光半凸透鏡並無功效之增進。是整體而言，引證一、二足以證明系
爭案不具進步性，而為舉發成立之審定。茲原告起訴意旨略稱：系爭案中所述在光源
前端之「光柱」係一種聚光型透鏡，致在距光前方10-30cm範圍內之光影為線狀者，
而引證一或二中所述之光集中透鏡（或半圓型透鏡）其所透出來之光趨近於平行光，
致其在該透鏡前方所呈現之光影為帶狀，因此其聚光能力較系爭案者差，故該等引證
案之掃瞄器必需靠在條碼上進行掃瞄讀取而與系爭案截然不同；又系爭案在光感應器
前設一「集光半凸透鏡」之目的在作近一步之加強反射光之聚光效果，以使其能清晰
投影在光感應器上而作有效之解讀，據此系爭案即可藉上述「集光半凸透鏡」之設置
，而加長其有效縱深，且方便使用者掃瞄時不必太在意其掃瞄器距條碼之距離；是系
爭案具「新穎性」、「實用性」與「進步性」，並無違反專利法第九十七條及第九十
八條第一項第一款與第二項等規定云云。惟查，系爭專利之聚光型光柱Ｂ確相同於引
證一之光集中透鏡２、引證二之半圓型透鏡４，而系爭專利之光柱所產生之光影是否
為線狀，以及引證一、二透鏡所產生者是否為帶狀，乃原告片面之詞，並無具公信力
之測試報告以實其說，且其與系爭專利之結構特徵無涉，亦無礙系爭專利光柱結構已
為引證一、二揭露之事實。次查，系爭專利有關「光感應器前設有集光半凸透鏡，致
令反射光束再經一次聚光過程，而能加長讀碼距離以及讀碼效果者」之特徵，因光源
之光線已經聚光型光柱聚光照射條碼，經反射鏡反射，再經由該鏡頭一次聚光，其光
強度於加長讀碼距離時，已有良好之讀碼效果，系爭專利在光感應器前加裝有一集光
半凸透鏡並無實質功效之增進。是引證一、二足以證明系案不具進步性，難謂系爭案
符合新型專利要件，原告主張自不足採。從而，被告以系爭案有違專利法第九十八條
第二項之規定所為舉發成立之處分，並無違誤，訴願決定予以維持，亦無不合。原告
仍執前詞，訴請撤銷，為無理由，應予駁回。
據上論結，本件原告之訴為無理由，依行政訴訟法第九十八條第三項前段，判決如主
文。
中　　華　　民　　國　　　九十一　　年　　　一　　　　月　　　十　　　　日
                           臺 北 高 等 行 政 法 院  第三庭
           　　　　　　　　　　　　　　　　　審判長 法　官  徐瑞晃
           　　　　　　　　　　　　　　　　　　　　 法　官  吳慧娟
           　　　　　　　　　　　　　　　　　　　　 法　官  李得灶
右為正本係照原本作成。
如不服本判決，應於送達後二十日內向本院提出上訴狀並表明上訴理由，如於本判決
宣示後送達前提起上訴者，應於判決送達後二十日內補提上訴理由書（須按他造人數
附繕本）。
中　　華　　民　　國  　　九十一　　年  　　一　  　　月　　 二十一 　　日
            　　　　　　　　　　　　　　    　      書記官  陳清容
